【裁判字號】    96,訴,5652
【裁判日期】    971112
【裁判案由】    拆屋還地等
【裁判全文】
臺灣臺北地方法院民事判決              96年度訴字第5652號
原      告  甲○○
            乙○○
上  一  人
訴訟代理人  顏光嵐律師
共      同
訴訟代理人  陳志偉律師
上  一  人
複  代理人  庚○○
被      告  丙○○
            丁○○
            戊○○
兼  上一人
特別代理人  己○○
共      同
訴訟代理人  屠啟文律師
複  代理人  陳繼民律師
上列當事人間拆屋還地等事件，經本院於民國97年10月29日言詞
辯論終結，判決如下：
    主  文
被告應將坐落臺北市○○區○○段三小段三七六之四號土地上如
附圖編號Ａ部分，面積壹平方公尺之建物拆除，並將土地返還原
告乙○○。
被告應將坐落臺北市○○區○○段三小段三七七之一Ｏ、三七七
之一一號土地上如附圖編號Ｂ部分、Ｃ部分，面積分別為肆平方
公尺、壹拾平方公尺之建物拆除，並將土地返還原告甲○○。
被告應自民國九十六年十月三十日起至返還第一項土地之日止，
按月連帶給付原告乙○○新臺幣壹佰參拾柒元。
被告應自民國九十五年八月十八日起至返還第二項土地之日止，
按月連帶給付原告甲○○新臺幣壹仟玖佰壹拾伍元。
訴訟費用由被告連帶負擔十分之七，餘由原告乙○○負擔十分之
一，原告甲○○負擔十分之二。
本判決勝訴部分，於原告乙○○、甲○○分別以新臺幣肆萬參仟
元、肆拾捌萬元為被告供擔保後，得假執行。但被告各以新臺幣
壹拾貳萬玖仟元、壹佰肆拾肆萬元分別為原告乙○○、甲○○預
供擔保後，得免為假執行。
    事實及理由
壹、程序方面：
    按訴狀送達後，原告不得將原訴變更或追加他訴，但請求之
    基礎事實同一、擴張或減縮應受判決事項之聲明、該訴訟標
    的對於數人必須合一確定時，追加其原非當事人之人為當事
    人、不甚礙被告之防禦及訴訟之終結者，不在此限，民事訴
    訟法第255條第1項第2款、第3款、第5款、第7款定有明文。
    查本件訴訟於最初繫屬時僅有甲○○為原告，對被告丙○○
    一人請求：(一)被告應將坐落臺北市○○區○○段3小段0000-
    0000地號土地上如附圖編號Ａ部分所示，門牌號碼臺北市○○區○○路291巷45弄2號之建物拆除，並應將占用之土地面
    積2 平方公尺（按建物坐落及占用土地面積以實測為準）返
    還原告。(二)被告應將坐落臺北市○○區○○段3小段0000-00
    00地號土地上如附圖編號Ｂ部分所示，門牌號碼臺北市○○
    區○○路291巷45弄2號之建物拆除，並應將占用之土地面積
    7 平方公尺（按建物坐落及占用土地面積以實測為準）返還
    原告。(三)被告應自民國95年8月18日起至履行第1項聲明之日
    止，按月給付原告新臺幣（下同）2,052 元及各自次月18日
    起至清償日止，按年息5％計算之利息（見本院卷第4頁）。
    嗣原告甲○○追加戊○○、己○○、丁○○為被告（見本院
    卷第21頁）；另乙○○則追加為原告，並聲明：(一)被告應將
    坐落臺北市○○區○○段3小段0000-0000地號土地上如附圖
    編號Ｃ部分所示，門牌號碼臺北市○○區○○路291巷45弄2
    號之建物拆除，並應將占用之土地（按建物坐落及占用土地
    面積以實測為準）返還原告。(二)被告應自96年10月30日起至
    履行第1項聲明之日止，按月給付原告214元（按實際賠償金
    額以地政機關實測占用面積後之計算為準）（見本院卷第44
    頁）。嗣經本院囑託臺北市建成地政事務所測量系爭建物實
    際占有系爭土地之面積後，原告於97年1 月22日具狀，將聲
    明變更為：(一)被告應將坐落臺北市○○區○○段3小段0000-
    0000地號土地上如附圖編號Ａ部分（面積1 平方公尺）之建
    物拆除，並將土地返還原告乙○○。(二)被告應將坐落臺北市
    萬華區○○段○ ○段0000-0000、0000-0000地號土地上如附
    圖編號Ｂ部分（面積4 平方公尺）、Ｃ部分（面積10平方公
    尺）所示之建物拆除，並將土地返還原告甲○○。(三)被告應
    自96年10月30日起至履行第1 項聲明之日止，按月連帶給付
    原告乙○○228元。(四)被告應自95年8月18日起至履行第2 項
    聲明之日止，按月連帶給付原告甲○○3,192元（見本院卷
    第67頁）。經查，系爭建物原為訴外人陳水生（已歿）所有
    ，而訴外人陳水生之繼承人除被告丙○○外，尚有戊○○、
    己○○、丁○○，此有繼承系統表、戶籍謄本（見本院卷第
    29至32頁、第53至56頁）在卷可按，是本件之訴訟標的對於
    戊○○、己○○、丁○○必須合一確定，原告追加非當事人
    之人為當事人，自應准許；又原告乙○○追加為原告係本於
    同一基礎事實，且對被告之防禦或訴訟之終結並無妨礙，而
    原告二人基於臺北市建成地政事務將測量成果圖分別所為聲
    明之擴張，揆諸前開說明，自應認原告所為訴之追加、擴張
    係屬合法，合先敘明。
貳、實體方面：
一、原告主張：緣坐落臺北市○○區○○段3小段376之4 地號土
    地為原告乙○○所有；坐落臺北市○○區○○段3小段377之
    10、377之11 地號土地為原告甲○○所有，而門牌號碼臺北
    市○○區○○路291巷45弄2號之系爭建物，原為訴外人陳水
    生（已歿）所有，被告均為其繼承人，而被告所繼承之系爭
    建物中如附圖所示Ａ部分之土地為原告乙○○所有；如附圖
    所示Ｂ、Ｃ部分之土地為原告甲○○所有，被告無合法權源
    占用上開土地，故原告爰均依民法第767條及第179條之法律
    關係，請求被告將上開土地上之建物拆除，返還無權占用之
    土地，及給付因無權占有所得利益等語，並聲明：(一)(二)如主
    文第1、2項所示。(三)被告應自96年10月30日起至履行第1 項
    聲明之日止，按月連帶給付原告乙○○228 元。(四)被告應自
    95年8月18日起至履行第2項聲明之日止，按月連帶給付原告
    甲○○3,192元。(五)原告願供擔保，請准宣告假執行。
二、被告則均以：被告係自被繼承人陳水生處繼承系爭建物，其
    中部分分別無權占用原告乙○○、甲○○土地，依法固應返
    還上開土地及給付相當於租金之不當得利，惟按城市地方房
    屋租金以不超過土地及建築改良物申報總價額年息10％為限
    ，再按臺北市市有出租基地自82年7月1日起，係一律依照土
    地申報地價年息5％ 計收租金，而系爭建物既位於臺北市○○路、萬大路交叉口附近之狹巷內，並非位處繁榮地段、亦
    無顯著商業機能，是原告主張遭占用土地以申報地價年息10
    ％計算相當於租金之損害，實嫌過高，而認以年息5％ 計算
    為適當等語，資為抗辯，並聲明：(一)原告之訴暨假執行之聲
    請均駁回。(二)如受不利益判決，請准供擔保免為假執行。
三、原告主張如附圖所示Ａ部分土地為原告乙○○所有；如附圖
    所示Ｂ、Ｃ部分土地為原告甲○○所有，被告所繼承之系爭
    建物，無權占用附圖編號Ａ至Ｃ土地等事實，業據原告提出
    土地登記謄本（見本院卷第10、11、27、28、51頁）、地籍
    圖騰本（見本院卷第9、26、50、84頁）、繼承系統表及戶
    籍謄本（見本院卷第29至32、第53至56頁）等件為證，且為
    被告所不爭執，自堪認原告主張被告無權占有原告乙○○、
    甲○○各如附圖所示Ａ、Ｂ至Ｃ之土地為真實。故原告依民
    法第767 條之規定請求如聲明第1、2項所示，為有理由，應
    予准許。
四、又原告主張以系爭土地申報地價10％計算相當於租金之不當
    得利則為被告所否認，並以前揭情詞置辯，是本件主要爭點
    厥為：被告應給付原告相當於租金之不當得利數額為何？
  (一)按無法律上之原因而受利益，致他人受損害者，應返還其利
    益，依其利益之性質不能返還者，應償還其價額，民法第17
    9條、第181條但書分別定有明文，而無權占有他人土地，可
    能獲得相當於租金之利益為社會通常之觀念（最高法院61年
    台上字第1695號判例參照）。經查：被告無權占有原告乙○○、甲○○各如附圖所示Ａ、Ｂ至Ｃ之土地，其因此受有使
    用該土地之利益，致原告受有損害，該等利益依性質不能返
    還，原告自得請求被告償還相當於租金之價額。又城市地方
    土地之租金以不超過其申報地價年息10％為限，為土地法第
    105條、第97條第1項所明定。而土地法施行法第25條規定，
    土地法第97條第1項所謂土地價額依法定地價，土地法第148
    條規定，土地所有權人依本法所申報之地價，為法定地價，
    則土地法第97條第1項所謂土地申報價額即指該土地之申報
    地價而言。另基地租金之數額，除以基地申報地價為基礎外
    ，尚須斟酌基地之位置，工商業繁榮之程度，承租人利用基
    地之經濟價值及所受利益等項，並與鄰地租金相比較，以為
    決定（最高法院68年台上字第3071號判例參照）。查系爭土
    地屬於城市地方，有土地法等前開規定之適用，而系爭土地
    位於巷弄內，距離西藏路約60公尺，旁有傳統髮廊、涮涮鍋
    ，對面為雙園國小側門，附近有多線公車經過，交通及生活
    機能尚可等情，業經本院勘驗現場，製有勘驗筆錄可參（見
    本院卷43頁），並有土地複丈成果圖（即附圖）等附卷可稽
    ，本院審酌系爭土地之坐落位置、繁榮程度、經濟用途等因
    素，認原告請求相當於租金之不當得利，按申報地價年息10
    ％計算，尚嫌過高，應以申報地價總額年息6％ 計算，較為
    允當。
  (二)次查系爭土地95、96年間申報地價為27,360元/平方公尺，
    而原告乙○○、甲○○分別自96年10月30日、95年8月18日
    起，取得如附圖所示Ａ、Ｂ至Ｃ土地之事實，為兩造所不爭
    執。從而，原告乙○○請求自96年10月30日起至履行第1 項
    聲明之日止，按月連帶給付137元（計算式：申報地價27,36
    0×1平方公尺×6％×1/12＝137，元以下四捨五入）；原告
    甲○○請求自95年8月18日起至履行第2項聲明之日止，按月
    連帶給付1,915元（計算式：申報地價27,360×14平方公尺
    ×6％×1/12＝1,915，元以下四捨五入）為有理由。至超逾
    部分，則難謂有據，應予駁回。
五、綜上所述，原告依民法第767條及第179條之法律關係，請求
    被告應將坐落臺北市○○區○○段3小段376之4號土地上如
    附圖編號Ａ部分（面積1平方公尺）之建物拆除，並將土地
    返還原告乙○○。被告應將坐落臺北市○○區○○段3小段
    377之10、377之11號土地上如附圖編號Ｂ部分（面積4平方
    公尺）、Ｃ部分（面積10平方公尺）所示之建物拆除，並將
    土地返還原告甲○○。被告應自96年10月30日起至返還第1
    項土地之日止，按月連帶給付原告乙○○137元。被告應自
    95年8月18日起至返還第2項土地之日止，按月連帶給付原告
    甲○○1,915元，為有理由，應予准許。逾此部分之請求，
    則無理由，應駁回之。
六、原告與被告分別陳明願供擔保，請准宣告假執行或免為假執
    行，經核原告勝訴部分，合於法律規定，爰分別酌定相當之
    擔保金額宣告之；原告其餘假執行之聲請，因訴之駁回而失
    所依據，不予准許。
七、本件事證已臻明確，兩造其餘主張、陳述及所提之證據，經
    審酌後，認與判決結果不生影響，爰不一一論述，附此敘明
    。
八、據上論結，本件原告之訴為一部有理由，一部無理由。依民
    事訴訟法第79條、第85條第2項、同條第1項但書、第390條
    第2項、第392條第2項，判決如主文。
中    華    民    國    97    年    11    月    12    日
                  民事第三庭  審判長法  官  丁蓓蓓
                                    法  官  黃書苑
                                    法  官  周玉琦
以上正本係照原本作成。
如對本判決上訴，須於判決送達後20日之不變期間內，向本院提
出上訴狀。
中    華    民    國    97    年    11    月    12    日
                                    書記官  朱俶伶


司法院資訊處製作；財團法人民間司法改革基金會備份。
